臺灣高等法院刑事判決　　　　　　　　95年度上訴字第3104號
上　訴　人　臺灣臺北地方法院檢察署檢察官
被　　　告　甲　○
　　　　　　　　　　（現於臺灣臺北監獄執行中）
　　　　　　乙○○
　　　　　　　　　　（現於臺灣泰源技能訓練所執行中）
上列上訴人因被告搶奪案件，不服臺灣臺北地方法院九十四年度
訴字第一五四三號中華民國九十五年七月五日第一審判決（起訴
案號：臺灣臺北地方法院檢察署九十三年度偵續字第四五八號）
，提起上訴，本院判決如下：
    主  文
上訴駁回。
    理  由
一、公訴意旨略以：被告甲○於民國九十二年六月十八日（起訴
    書誤載為十七日），被告乙○○於九十二年六月十九日，分
    別與告訴人丙○○因介入被告甲○與案外人王為成之糾紛等
    問題發生爭執，而涉公然侮辱、傷害及毀損等罪，雙方涉訟
    中（該案經臺灣臺北地方法院於九十三年八月十六日以九十
    三年度易字第一號判處被告王樸傷害罪有期徒刑三月、傷害
    罪有期徒刑四月、公然侮辱罪罰金二千元、毀損罪拘役五十
    日，其中有期徒刑部分應執行六月，被告乙○○毀損罪處拘
    役四十日；被告甲○上訴後，嗣經臺灣高等法院於九十四年
    七月十四日以九十三年度上易字第一八一六號駁回上訴而告
    確定），雙方早有嫌隙。九十二年七月十六日晚間十時三十
    分許，被告二人復見丙○○在臺北市○○區○○街二段九號
    一樓對面，即中央信託局萬華分行前出現，因懷疑告訴人丙
    ○○握有不利於己之資料，竟共同基於意圖為自己不法所有
    之犯意聯絡，在上址騎樓前搶奪告訴人丙○○皮包內之物品
    ，致皮包內之手機、化妝包、公證書、承租契約書、零錢包
    （內有現金約新臺幣三佰元）等物掉落一地，告訴人丙○○
    除拾回手機、化妝包外，其餘物品均為被告甲○、乙○○強
    行取走。案經告訴人丙○○訴請臺北市政府警察局萬華分局
    報請臺灣臺北地方法院檢察署檢察官偵查起訴，因認被告甲
    ○、乙○○二人均涉犯刑法第三百二十五條第一項之普通搶
    奪罪嫌。
二、公訴人認被告二人涉犯搶奪罪嫌，無非以被告甲○、乙○○
    之自白，告訴人丙○○之指訴，證人邱美玉、程政泰、蔡志
    生之證詞，及房屋租賃契約書、臺灣臺北地方法院九十三年
    度易字第一號刑事判決書等證物，為其主要論據。
三、按犯罪事實應依證據認定之，無證據不得認定犯罪事實；又
    不能證明被告犯罪者，應諭知被告無罪之判決，刑事訴訟法
    第一百五十四條第二項、第三百零一條第一項分別定有明文
    。而事實之認定，應憑證據，如未發現相當證據或證據不足
    以證明，自不能以推測或擬制之方法，為裁判基礎；再認定
    不利於被告之事實，須依積極證據，苟積極證據不足為不利
    於被告事實之認定時，即應為有利於被告之認定，更不必有
    何有利之證據，最高法院著有四十年臺上字第八六號、三十
    年上字第八一六號判例可資參照；又所謂「積極證據足以為
    不利被告事實之認定」係指據為訴訟上證明之全盤證據資料
    ，在客觀上已達於通常一般之人均不致於有所懷疑，而得確
    信被告確曾犯罪之程度，若未達到此一程度，而有合理懷疑
    之存在時，即無從為有罪之認定，亦據最高法院著有七十六
    年臺上字第四九八六號判例可稽。申言之，事實審法院倘已
    踐行完畢調查證據之程序後，仍無法形成「被告確有該當各
    該構成要件所欲處罰之構成要件事實」之確信時，即應依刑
    事訴訟法上「罪疑利益歸於被告（亦即，倘有懷疑則從被告
    之利益作解釋）」之證據法則，逕為被告有利之認定。又告
    訴人之告訴係以使被告受刑事追訴為目的，是其陳述是否與
    事實相符，自應調查其他證據以資審認，即必須藉由補強證
    據之存在以增強或擔保告訴人陳述之證明力，告訴人之陳述
    始適合作為認定犯罪事實之基礎，此亦經最高法院五十二年
    臺上字第一三００號判例闡述甚明。
四、訊據被告二人固坦承於上揭時、地與告訴人丙○○發生爭執
    ，並拉扯皮包致物品散落一地之事實不諱，惟堅決否認被訴
    搶奪之犯行，均辯稱：伊二人於九十二年五月間，依租屋廣
    告以每月新臺幣一萬二千元之代價，向自稱房東之丙○○承
    租坐落臺北市○○街○段九號地下室房屋。詎丙○○僅係向
    邱美玉分租之房客，並非真正之房東，經發覺後，旋避不見
    面，除拒不返還伊二人所繳之租金外，甚至竊取伊二人放置
    房內之財物。當日係真正之房東邱美玉發覺丙○○之行蹤，
    通知伊二人至現場處理，伊二人僅係要求丙○○出面說明，
    在談判中發生口角，丙○○想趁隙離去，伊二人捉住其皮包
    阻止，在拉扯中皮包內物品掉落，丙○○自行拾起，伊二人
    並未搶奪丙○○之財物等語。
五、本院查：
　　（一）告訴人丙○○於接受警察、檢察事務官詢問時所為之
  　　　　歷次陳述，為被告以外之人於審判外之言詞陳述，依
　　　　　刑事訴訟法第一百五十九條第一項之規定，原則上均
　　　　　不具證據能力；惟告訴人丙○○經原審及本院合法傳
　　　　　喚無正當理由不到庭，且原審經強制拘提無著，依刑
          事訴訟法第一百五十九條之三第三款之規定，被告以
          外之人於司法警察、檢察事務官調查中之陳述，得作
          為證據之要件，除審判中傳喚或訊問不能以外，尚需
          具備「證明犯罪事實之存否所必要」、「具有可信之
          特別情況」之要件。而告訴人丙○○為本案在場被害
          之人，故其指訴之內容為證明被告甲○、乙○○是否
          構成犯罪所不可或缺之證據，乃具有必要性；又其於
          警詢及檢察事務官製作筆錄當時之外部情狀，並無不
          具特別可信之狀況，是依據刑事訴訟法第一百五十九
          條之三第三款之規定，告訴人丙○○之指訴，乃具有
          證據能力，至其證明力之部分則須由本院調查其他證
          據後認定。
　　（二）次按，被告以外之人於審判外之言詞或書面陳述，除
          法律有規定者外，不得作為證據；又被告以外之人於
          審判外之陳述，雖不符合同法第一百五十九條之一至
          第一百五十九條之四之規定，但經當事人於審判程序
          同意作為證據，法院審酌該言詞陳述或書面陳述作成
          時之情況，認為適當者，亦得為證據。當事人、代理
          人或辯護人於法院調查證據時，知有第一百五十九條
          第一項不得為證據之情形，而未於言詞辯論終結前聲
          明異議者，視為有前項之同意，刑事訴訟法第一百五
          十九條第一項及第一百五十九條之五分別定有明文。
          本判決下列所引用之各該被告以外之人於審判外之陳
          述（包含書面陳述），均傳聞證據，檢察官及被告王
          璞、乙○○於本院準備程序及審判期日中，均明示同
          意此部分之證據有證據能力，且迄至言詞辯論終結前
          亦未撤回前開同意，本院審酌上開證據資料製作時之
          情況，尚無違法不當及證明力明顯過低之瑕疵，亦認
          為以之作為證據應屬適當。故揆諸前開規定，爰依刑
          事訴訟法第一百五十九條之五所定，認前揭證據資料
          均有證據能力。
　　（三）被告甲○、乙○○二人於警詢、偵查、原審及本院審
  　　　　理中，均僅承認上揭時地與告訴人丙○○發生口角爭
          執、拉扯皮包致其內物品散落一地之事實，並未承認
          意圖為自己不法之所有，利用告訴人丙○○不及防備
          之際，搶奪告訴人丙○○皮包內財物之行為，是依其
          二人之自白，尚不足以證明被告二人涉有被訴之搶奪
          犯行。
  　（四）九十二年七月十六日晚間約十時三十分許，被告甲○
          、乙○○經房東邱美玉之通知，為處理與告訴人許雪
          芬房屋租賃糾紛，乃邀集友人蔡志生、程政泰等人，
          一同前往臺北市○○區○○街二段九號一樓，即許雪
          芬所開設之推拿養生館欲找告訴人丙○○理論，途中
          見告訴人丙○○及一名男性友人出現在該養身館對面
          之中央信託局萬華分局前騎樓處，被告甲○、乙○○
          乃上前質問告訴人丙○○，雙方開始爭執並發生口角
          ，被告甲○並掌摑告訴人丙○○致其跌倒在地（傷害
          部分未據告訴），拉扯中告訴人丙○○之皮包掉落地
          上，其內物品散落一地，嗣警察據報至現場處理，一
          行人則至警局製作筆錄等情，業據證人蔡志生、程政
          泰於原審審理時，經隔離訊問後證述明確，互核一致
          （原審卷第九十七頁以下審判筆錄參照），並與被告
          甲○、乙○○二人之辯解大致相符，此部分之情節堪
          信為真實。則被告甲○、乙○○係為房屋糾紛與告訴
          人丙○○發生口角爭執，公訴人指被告二人為搶奪皮
          包內不利被告之資料，究係何物，並未舉證，自難遽
          為論斷。
 　 （五）又細譯證人蔡志生、程政泰二人於原審經具結後之證
          言，其二人均證稱：在上開衝突發生之同時，現場一
          陣混戰，至於被告甲○、乙○○有無搶奪告訴人許雪
          芬之皮包，則看不清楚，亦無法確定等語，是依證人
          蔡志生、程政泰之上開證述，均無法證明被告王樸、
          乙○○於案發當時有搶奪告訴人丙○○皮包之行為，
          而為不利被告甲○、乙○○二人之認定。至證人程政
          泰雖於檢察事務官偵查時供述：有看到乙○○拿許雪
          芬之包包等語（九十三年度偵字第六五七六號偵查卷
          第八十七頁詢問筆錄參照）。惟證人程政泰並未詳細
          陳述被告乙○○係以何方式拿取告訴人丙○○之皮包
          ，亦即係為阻止告訴人丙○○離去而拉扯其皮包，或
          係為搶奪皮包內財物，並不明確，且其在原審審理時
          對此則表示此段情節已不復記憶云云。本院審酌案發
          當時證人程政泰站立之位置與案發地點相隔一條馬路
          （詳原審卷第一一０頁之證詞），且現場一片混亂，
          事情在一瞬間發生，證人程政泰是否能清楚看出告訴
          人丙○○有無遭搶奪乙節，實非無疑。且依其在偵查
          時之供述，亦難認被告乙○○有使用「趁人不及抗拒
          」之手段，自難僅以證人程政泰於偵查時語焉不詳之
          供述，遽為不利被告乙○○之認定。
  　（六）證人即真正之房東邱美玉於原審審理時證稱：九十二
          年七月十六日晚上十時三十分許，在臺北市○○街中
          央信託局發生爭執的事情，我沒有到現場，被告甲○
          是道義上幫我，因為我的房客丙○○跑掉了，所以被
          告甲○去請她搬走，我與丙○○並無任何文件往來，
          並沒有請被告甲○幫我拿回任何文件等語（原審卷第
          一一六頁參照）。是依證人邱美玉之上開證述可知，
          其對案發當晚發生之實際情況並不知情。證人邱美玉
          既無法證明案發當時之情況，檢察官以證人邱美玉之
          證述及房屋租賃契約書為證據，認定被告等二人犯罪
          ，尚難成理。
  　（七）又證人邱美玉於原審審理時證稱：被告甲○、乙○○
          之所以與告訴人丙○○發生爭執，係因為房屋租賃糾
          紛等語（原審卷第一一六頁以下參照），核與被告王
          璞、乙○○辯稱：當時與丙○○發生口角之原因係因
          房屋租賃等語相符。又被告甲○、乙○○均轉換身分
          為證人為對方作證，經隔離訊問後亦均證稱：當時係
          為留住告訴人丙○○商討房屋租賃之情事，而拉扯告
          訴人丙○○之皮包，致告訴人丙○○皮包落地，其等
          並無搶奪告訴人丙○○之皮包等語（原審卷第一一七
          頁以下參照）。而證人蔡志生亦證稱：皮包掉落地上
          時，雙方還是在拉扯，被告乙○○係以兩隻手拉住許
          雪芬一隻手等語（原審卷第一０四頁參照）。本院審
          酌案發當時之情節及事發之原因，並衡諸一般社會常
          情，犯搶奪之人，無非係意圖為自己不法所有，趁他
　　　　　人不備或不及抗拒之際，而以暴力掠取他人財物，並
　　　　　於搶奪後快速奔離犯罪現場，若被告等二人本意在於
　　　　　搶奪告訴人丙○○之財物，何以在告訴人丙○○皮包
　　　　　掉落在地時，未拾走其內財物，快訴離開現場，反而
　　　　　滯留該地，等待員警到場處理並一同至警局製作筆錄
　　　　　。再觀諸被告乙○○等人拉址情形，堪認被告二人並
　　　　　非基於不法所有之意圖而拉扯告訴人丙○○之皮包，
　　　　　而係為避免丙○○離開現場，在發生肢體衝突時拉扯
　　　　　到告訴人丙○○之皮包，尚難認被告甲○、乙○○所
　　　　　為行為，主觀上有為自己不法所有之意圖，而與刑法
　　　　　搶奪罪之構成要件相當。至是否涉及妨害自由罪行，
　　　　  則非本案起訴範圍，自毋庸審究。
  　（八）況告訴人丙○○於警詢時指稱：被告甲○、乙○○於
          九十二年七月十六日侵入其貴陽街二段之住所，並毀
          損屋內之物品等語（九十二年七月十八日偵訊筆錄參
          照）；另於警詢時指訴：被告甲○、乙○○當日搶奪
          其皮包等語（九十二年七月二十八日偵訊筆錄參照）
          ；復於檢察事務官偵查時指訴：被告甲○、乙○○、
          及其他同夥之人均要搶走其皮包，結果錢包、零錢、
          房屋租賃契約等物散落一地，後來只拿回化妝包，手
          機有撿起來等語（九十三年十一月十二日詢問筆錄參
          照）；又在檢察事務官偵查時復改稱：江明駿、被告
          甲○、乙○○及程政泰有搶我的皮包，其他人就圍過
          來也跟我拉扯，乙○○有跟我要搶，但是沒有搶到，
          我被搶走零錢包、契約書等物，手機我有撿回來等語
          （九十四年三月十一日詢問筆錄參照）。本院衡諸告
          訴人對於其皮包內所有之物品當知之甚詳，因此當時
          若有何財物損失必能明確說出，惟觀諸其上述四次筆
          錄所指訴，不僅何人搶奪其皮包所述情節均不相同，
          其皮包內究係何項財物遭奪取，亦前後不一，告訴人
          丙○○之上開指訴即有重大瑕疵；再審酌本案之案發
          時間為九十二年七月十六日，其第一次製作筆錄的時
          點即九十二年七月十八日距離案發時間僅二日，對於
          案發當時之相關情況，當屬記憶最深刻、最清楚之時
          ，其既已至警局就被告甲○、乙○○侵入住宅及毀損
          報案製作筆錄，卻隻字未提其皮包遭被告等人搶奪，
          此亦與常情不符。再證人蔡志生於原審審理時證述：
          當日至警局後，沒有聽到丙○○跟警察說搶劫或強盜
          ，也沒有聽到告訴人丙○○要求警察搜索被告甲○或
          乙○○之身上有無其物品等語（原審審判筆錄參照）
          。益證被告甲○、乙○○並無搶奪告訴人丙○○之財
          物。且告訴人丙○○與被告二人在當時有多起刑事案
          件正訴訟中，有各該判決書、剪報資料在卷可憑，則
          告訴人丙○○之指訴即有誇大之可能。經本院調查其
          他證據後，認告訴人丙○○上開指訴存有重大之瑕疵
          ，無法為被告二人不利之認定。
六、綜上所述，本案告訴人丙○○之指訴有上述之重大瑕疵存在
    ，而其他證人之證詞、證物，均不足以擔保告訴人之指訴為
    真，是檢察官在本件訴訟上所提出之上開證據，均難證明被
    告二人有搶奪之犯行，揆諸首揭說明，本於罪疑利益歸於被
    告之原則（無罪推定之原則），為有利於被告之認定。原審
    斟酌本案全辯論意旨，認不能證明被告二人犯罪，為被告甲
    ○、乙○○無罪之判決，其認事用法並無違誤。檢察官援引
    丙○○上開前後不一致且有瑕疵之陳述，提起上訴，指摘原
    判決不當，惟卷附其他證據均無法擔保其指訴為真，業如前
    述，本件上訴為無理由，應駁回之。
據上論斷，應依刑事訴訟法第三百六十八條判決如主文。
本案經檢察官陳玉珍到庭執行職務。
中　　華　　民　　國　　96　　年　　1 　　月　　30　　日
　　　　　　　　　刑事第十七庭  審判長法  官  陳貽男
                                      法  官  孫惠琳
                                      法　官　鄭水銓
以上正本證明與原本無異。
檢察官如不服本判決，應於收受送達後十日內向本院提出上訴書
狀，其未敘述上訴之理由者，並得於提起上訴後十日內向本院補
提理由書狀（均須按他造當事人之人數附繕本）。
被告不得上訴。
                                      書記官  劉貞達
中　　華　　民　　國　　96　　年　　1 　　月　　31　　日
